【裁判字號】    89,上訴,3378
【裁判日期】    901031
【裁判案由】    偽造文書等
【裁判全文】
臺灣高等法院刑事判決                          八十九年度上訴字第三三七八號
    上  訴  人  甲○○
    即  被  告
    選任辯護人  張迺良
                賴邦元
右上訴人因偽造文書等案件，不服臺灣臺北地方法院八十八年度訴字第二七一號，中
華民國八十九年八月三十一日第一審判決（起訴案號：臺灣臺北地方法院檢察署八十
七年度偵字第一二九八六號）提起上訴，本院判決如左：
    主  文
上訴駁回。
    事  實
一、甲○○係臺中縣大肚鄉○○路○段四二八巷七十號忠勇紙業有限公司（下稱忠勇
    公司）之總經理，實際負責忠勇公司之營運，庚○○（業經不起訴處分在案）則
    係該公司之會計。茲因忠勇公司於民國（下同）八十六年五月二十六日與行政院
    僑務委員會（下稱僑委會）簽訂契約，由僑委會委託忠勇公司印製中華民國八十
    七年月曆七萬份，該批月曆於八十六年八月間印製完成後，僑委會因鑒於忠勇公
    司設於臺中縣，若須將月曆運回臺北後，再由該會寄發，須另付運費及包裝費等
    相關費用，實徒增勞費，遂與忠勇公司商議，委請忠勇公司依該會提供之姓名、
    地址、數量等資料，將所需月曆分別包裝好，送交郵局以郵遞方式寄送，嗣再由
    忠勇公司依實際代墊之郵資數額，向僑委會請款。詎甲○○、庚○○負責為僑委
    會處理郵寄月曆之事務，竟共同基於意圖為自己不法之所有及連續變造公文書行
    使之犯意聯絡，由庚○○依僑委會交寄月曆之地區及件數先予計算所需之郵資總
    額，再委請不知情之工讀生先後於：(一)、八十六年八月二十二日至彰化郵局交寄
    國際水陸路包裹二十三件，郵資新臺幣（下同）一萬八千五百四十五元，大宗函
    件一批，郵資二千二百三十元，合計二萬零七百七十五元。(二)、八十六年八月二
    十三日至臺中英才郵局交寄國際水陸路包裹計五十八件，郵資三萬六千六百七十
    元。(三)、八十六年八月二十五日至臺中英才郵局交寄國際水陸路包裹計八十二件
    ，郵資六萬一千七百五十五元。(四)、八十六年八月三十日至臺中英才郵局交寄包
    裹計八十一件，郵資五萬七千八百三十元。
二、甲○○、庚○○均明知實際代寄送月曆之件數與僑委會委託郵寄之四萬六千零九
    十七份之月曆件數不符，竟以在彰化郵局所開立之二萬零七百七十五元購買票品
證明單及英才郵局所開立之一萬一千一百元與五萬元購買票品證明單上（該兩金
    額合計為六萬一千一百元，係將上開六萬一千七百五十五元之郵資開成兩張購買
    票品證明單，而誤算、誤載其金額）之萬位數字前，分別添加「柒拾」數字之方
    法，接續將該三紙購買票品證明單上之金額變造為七十二萬零七百七十五元、七
    十一萬一千一百元及七十五萬元，再連同忠勇公司出具之郵寄出貨單三紙及未經
    變造之英才郵局八十六年八月二十三日、金額三萬六千六百七十元之購買票品證
    明單一紙，由庚○○於八十六年八月二十八日持向位於臺北市○○區○○路五號
    十五樓之僑委會請款之方式，行使上開變造之購買票品證明單，使該會第四處事
    務科承辦人員陷於錯誤，於八十六年九月四日如數撥入二百二十一萬八千五百四
    十五元款項於忠勇公司之帳戶內（上開實際交寄郵資計為十七萬七千零三十元）
    ，足生損害於僑委會及彰化、英才郵局對於購買票品證明單管理之正確性。嗣因
    僑委會聞悉海內外各地普遍有未收受月曆之情形，經向彰化郵局、臺中英才郵局
    查詢，始獲悉上情。
三、案經行政院僑務委員會訴由臺灣臺北地方法院檢察署檢察官偵查起訴。
    理  由
一、上訴人即被告甲○○固坦承，其係忠勇公司之總經理，為實際負責忠勇公司之營
    運，並於八十六年五月二十六日與僑委會簽訂契約，由僑委會委託忠勇公司印製
    中華民國八十七年月曆七萬份，該批月曆於八十六年八月間印製完成，嗣僑委會
    之承辦人即與忠勇公司約定，委請忠勇公司依該會提供之姓名、地址、數量等資
    料，將所需月曆分別包裝好，送交郵局寄發至海內外各地，再依實際支出之郵資
    給付忠勇公司等情。惟否認有何右揭犯行，辯稱略以：「忠勇公司代告訴人墊付
    之郵費數額並無不實，當時係由忠勇公司指派工讀生前往郵局辦理代告訴人寄送
    月曆之事，我沒有偽造郵局之收據，郵資是我交庚○○去請款，交寄郵品是庚○○負責，在寄發前庚○○亦會將郵資與僑委會校對，最後將款項撥予工讀生去郵
    寄出去。詎於八十六年十一月間，僑委會己○○科長與承辦員辛○○突然來到臺
    中忠勇公司，說海外地區多數未收到郵寄之月曆，希望忠勇公司協助處理，當時
    忠勇公司基於為取得繼續與僑委會未來生意之機會，且加印之成本僅須十餘萬元
    ，乃應允免費加印四萬五千份月曆，但拒絕再為之代寄，而於八十六年十二月間
    交付僑委會加印之月曆，然張科長突又來電要求支付郵資，說他們僑委會無此筆
    款項可以支出，經向忠勇公司前任負責人之父親廖福本立法委員請教後，由於其
    與當時僑委會委員長、副委員長很熟，乃基於人情因素應允支付此筆郵資，而於
    八十六年十二月三十日由我與庚○○親自帶著臺銀支票及現金至僑委會，覓得丙○○處長，當面交付林處長郵資，林處長本不擬給予收據，嗣經我一再要求，其
    始請會計單位開立收據。至工讀生所交回公司之購買票品證明單，應該是其等於
    購郵數日之後，一次請郵局開出累計金額之證明單，並非郵戳當天才一次購買恁
    多郵資。而忠勇公司在本案偵查前，即已多次接到因送達不到而自國外退回之月
    曆，只是因當時若再予收受，必須另支付高額額外郵資，因此忠勇公司均予拒收
    ，任由郵局丟棄，此誠是僑委會自己提供給忠勇公司之地址有誤使然，絕非忠勇
    公司未予寄發。而本案偵查後，忠勇公司仍然於八十七年八月十九日、八十七年
    九月八日分別收到寄至巴哈馬大使館之月曆，因無人收領而退回之郵件，我不得
    已只好另行支付退回郵件每件五百零一元」云云。
二、經查：
(一)、右開事實業據告訴人行政院僑務委員會具狀指訴甚詳，核與證人即上開八十六年
    八月二十二日一紙購買票品證明單上所載經辦人員彰化郵局職員張麗香於本院證
    稱：「當時人很多，我對了金額正確，我就蓋章，她好心要幫我寫，金額是二萬
    多；她是來寄月曆，包裹沒有退回去給郵局」（本院二卷第八十三頁）等語，及
    八十六年八月二十五日二紙購買票品證明單上所載之經辦人員台中英才郵局之職
    員癸○○證稱：「我是英才部分，我開出去是六萬壹仟多，八月二十三日不是我
    ；二十五號是我處理的，我開出去不只一張，我有做合併的動作，主管有核章，
    應該是二張，是六萬多元，是六一七五五元，在英才郵局我都是自己開的，沒有
    給人寫（提示偵卷第二七、二八頁之購買票品證明單金額分別為七十一萬一仟一
    百元、七十五萬元）這二張不是我寫的字跡，我的部分只有八月二十五日」（本
    院一卷第二三三頁）、「（你們在職期間關於這家公司，除了這二天的金額以外
    ，有無再處理該公司其他的包裹郵件）沒有」（本院一卷第二二三頁）、「（你
    們處理的部份有無使用自己票貼票券的情形？）都沒有」（本院一卷第二三五頁
    ）、「你們任職的郵局購買票品證明單是否可由客戶填寫？）如果忙的話，可以
    由客戶填寫，但是我們一定會核對金額」（本院卷第二三五頁）等語相符。
(二)、彰化郵局、台中英才郵局回覆僑委會查詢前揭購買票品證明單之函文其上分別載
    明：「主旨：承示本局製發購買票品證明單影本金額新台幣七二○、七七五元整
    ，經查與原交寄郵資總數不符，請查照。說明：二、查忠勇紙業有限公司於本（
    八十六）年八月二十二日至本局寄交國際水陸包裹二十三件（號碼一九九至二二
    一號）郵資一八五四五元，另寄交大宗函件一批，郵資二二三○元，開具第九二
    九號大宗函件彙計郵資單，二者郵資共計二○七七五元。」（偵卷第三一頁）、
    「說明：二、該局收寄貴會委託廠商交寄國際水陸包裹郵資合計九八四二五元詳
    情如后：(一)、八十六年八月二十三日以單件方式交寄五十八件，郵資合計三六六
    七○元，與當日開給購買票品證明單金額相符。(二)、八十六年八月二十五日以大
    宗方式交寄八十二件，郵資合計六一七五五元，由經辦員癸○○收款。三、經辦
    員癸○○八十六年八月二十五日使用營業郵資機總金額為九○三五二點五○元，
    當日未開給右函所附七五○○○○元及七一一一○○元購買票品證明單」（偵卷
    第三七頁）。復經原審函詢彰化郵局、台中英才郵局八十六年八月間受理寄件人
    忠勇紙業公司受行政院僑務委員會委託交寄之國際水陸包裹、函件及快捷之件數
    及郵資等情。彰化郵局回函稱：「二、忠勇紙業有限公司於八十六年八月二十二
    日於本局交寄國際水陸包裹共計二十三件（號碼一九九至二二一號）郵資一八五
    四五元，及大宗函件乙批（大宗函件彙計郵資單第九二九號）郵資二二三○元，
    合計二○七七五元。三、八十六年八月二十二日本局共收寄國際水陸包裹二十三
    件，與忠勇公司交寄之二十三件，且加計函件郵資總額為二○七七五元，與購買
    票品證明單所載尾數相符，雖存據上未填寄件人名稱，應可推定為忠勇公司所寄
    無誤」。台中中區郵政管理局回函稱：「二、寄件人忠勇紙業有限公司受行政院
    僑委會委託，八十六年八月二十三日於台中英才郵局交寄零星國際水陸包裹五十
    八件內裝日曆郵資共計三六六七○元，八十六年八月二十五日於同一郵局交寄大
    宗國際水陸包裹八十二件內裝日曆，郵資共計六一七五五元。寄件人身分之確認
    。請參附件二之清單「寄件人電話」欄，該號電話為前忠勇公司所有。四、右函
    附件購買票品證明單筆跡非經辦員癸○○所書，惟所留郵戳及主管、經辦章，似
    與存局之戳印相符合」，亦有彰化郵局八十八年五月五日00000000－0
    0二號函及台灣中區郵局管理局八十八年五月十九日00000000－00二
    號函，在卷可按（原審卷第四○三、四○九頁）。又台中英才郵局函文所附之八
    十六年八月二十五日之包裹寄送存據上雖載寄件人為「尤姃姃」（偵卷第三九頁
    ，已出境日本而無從傳喚，見卷附資料），然依證人即當時承辦人戊○○證稱：
    「（提示八十六年八月二十三日、二十五日之購買票品證明單三紙，並訊問這上
    面是否為你們的筆跡）不是我的筆跡，這金額是我與來寄貨的小姐核對正確後由
    她填寫的，我的印象中好像是尤姃姃小姐，另一位的名字我不知道」（本院一卷
    第二三四頁）且存據上所載之寄送地點經核與告訴人委寄名冊之國家地點相符，
    可證上開存據確係忠勇公司所交寄無訛。雖被告另辯稱，上開購買票品證明單上
    之金額尚包括快捷郵資部分，惟快捷郵件部分郵局並無法提出存據以供查對云云
    ，惟經原審以電話詢問英才郵局楊支局長，其稱，八十六年八月忠勇公司沒有交
    寄快捷郵件，原審製有原院刑事庭公務電話紀錄在卷可查（原審卷第四一七頁）
    ，是被告所辯尚難採信。則依上事證，足認忠勇公司於八十六年八月二十二、二
    十五日寄送之郵件均無自備票卷，郵費係以郵資代替票卷之方式支付，而彰化郵
    局於八十六年八月二十二日並無開立金額高達七十二萬零七百七十五元之購買票
    品證明單，且台中英才郵局八十六年八月二十五日亦無開立金額分別為七十一萬
    一千一百元、七十五萬元之購買票品證明單。
(三)、前開四紙購買票品證明單，經原審送請法務部調查局鑑定，其將「一、編號購
    買票品證明單乙紙其金額欄「柒拾貳  零  柒  柒  伍」字跡編為甲類。二、編
    號購買票品證明單乙紙；其金額欄「柒拾」字跡編為乙１類，柒拾壹萬之「壹
    」字跡編為乙２類，壹仟壹佰之「壹○」字跡編為乙３類。三、編號購買票品
    證明單乙紙；其金額欄「參陸陸柒」字跡編為丙類。四、編號購買票品證明單
    乙；其金額欄「柒拾」字跡編為丁１類，柒拾伍萬之「伍」字跡編為丁２類，「
    ○」字跡編為丁三類。」其鑑定結果為「乙１類字跡之墨色反應與乙３類字跡之
    墨色反應不相符（非同一枝原子筆所書寫）；丁１字跡之墨色反應與丁３類字跡
    之墨色反應不相符（非同一原子筆所書寫）；丙類字墨色反應相近；甲、乙２、
    丁２類字跡，均因字跡上筆劃重複書寫，有變造之虞；至是否事後加註，均無法
    鑑定（附鑑定分析表供參）」，此有法務部八十九年六月九日（八九）陸（二）
    字第八九○三九三○九號鑑定通知書在卷可證（原審卷四八六頁）。再參以彰化
    郵局、台中英才郵局並無於上開時間開立上開金額分別達七十多萬元之購買票品
    證明單，已如前述。且告訴人所提出之八十六年八月二十二日購買票品證明單與
    郵局實際上所開立之金額在萬位數字以下均相同等情。顯見上開八十六年八月二
    十二日、八十六年八月二十五日之購買票品證明單，係被以萬元以上加入「柒拾
    」之方式使彰化郵局於八十六年八月二十二日開立之購買票品證明單變為金額七
    十二萬零七百七十五元，及台中英才郵局八十六年八月二十五日之購買票品證明
    單變為金額七十一萬一千一百元、七十五萬元等方式變造購買票品證明單。辯護
    意旨以鑑定報告所載：「因字跡上筆劃重複書寫，有變造之虞；至是否事後加註
    ，均無法鑑定（附鑑定分析表供參）」等語句，主張並非變造，與本院依其他事
    證認定確無前開郵寄金額不合，應不可採。
(四)、經本院函僑委會委託忠勇公司寄送之行政院所屬駐外機關除部分尚未回函及回函
    稱該事件已歷數年並無留存資料可查，而無復記憶者（如：多明尼加，本院三卷
    第一一九、一五二頁；聖文森，本院卷二第二二八頁；聖克里斯多福，本院二卷
    第二二一頁、二五二頁；格瑞那達，本院二卷第二一七頁；駐巴西代表處，本院
    三卷第三九頁、一八○頁；委內瑞拉，本院三卷第七三頁；巴拉圭駐巴拉圭東方
    市總領事館，本院三卷第六十九頁；智利，本院三卷第一一七頁，四卷第一三二
    頁；丹麥，本院三卷第一一三頁；比利時，本院二卷第六七頁、四卷第七九頁；
    芬蘭，本院三卷第一二六頁；德國駐德國代表處，本院二卷第二一五頁；英國，
    本院三卷第三八頁；瑞典，本院二卷二三○頁、三卷第八頁、三卷第五五頁；南
    非駐南非大使館，本院四卷第一三○頁；日本駐日本代表處，本院二卷六五頁；
    澳門，本院三卷第二三、四卷第十五頁；香港，本院四卷十六頁；越南，本院四
    卷第三二頁；沙鳥地阿拉伯代表處，本院卷一四五頁；約旦，本院三卷第一六○
    頁、四卷第十四頁；澳大利亞雪梨文教中心，本院四卷第七六頁）外，其他如加
    拿大代表處（忠勇公司未寄，僑委會補寄三百份，本院二卷第二一九頁）、加拿
    大多倫多文教中心（未寄，僑委會補寄五百份，本院二卷第一四九頁）、加拿大
    駐溫哥華辦事處（僅寄二十份，僑委會補寄八百六十份，本院二卷第二三七頁）
    、美國休士頓華僑文教服務中心（僅寄三十九份，僑委會補寄一千二百份，本院
    三卷第六二頁）、美國西雅圖華僑文教服務中心（未寄，僑委會補寄八百份，本
    院二卷第一四四頁、二卷第二三八頁）、美國底特律華僑文教活動中心（未寄，
    僑委會補寄五百份，本院二卷第四十頁）、美國舊金山華僑文教服務中心（僅寄
    四十頁，補寄一千五百七十份，本院三卷第二九頁）、美國洛杉機華僑第一、二
    服務中心（未寄，僑委會補寄四千份，本院三卷第一○一頁、第一○九頁、四卷
    第一四五頁）、美國堪薩斯辦事處（僅寄三十七份，僑委會補寄一六三份，本院
    三卷第七八頁、四卷第一九二頁）、美國達福華僑文教活動中心（僅寄四十份，
    本院二卷第二五九頁）、美國駐關島辦事處（僅寄五十份，僑委會補寄六百份，
    本院三卷第九八頁、四卷第一○八頁）、美國駐美代表處（未寄，僑委會補寄一
    千份，本院二卷第四十一頁、二三六頁）、哥斯大黎加（未寄，僑委會補寄一千
    份，本院三卷第七四頁）、尼加拉瓜（僅寄三十份，僑委會補寄二百份，本院二
    卷第二四一、三卷第九一頁）、瓜地馬拉（未寄，僑委會補寄二百份，三卷第九
    一頁）、秘魯（僅寄十六份，本院三卷第二四頁）、巴西駐聖保羅辦事處（僅寄
    四十份，僑委會補寄三百一十份，本院二卷二一八頁）、鳥拉圭（僅寄二十份，
    僑委會補寄三十份，本院二卷第二○六頁）、巴拉圭（未寄，本院四卷第一一一
    頁）、希臘（僅寄十八份，僑委會補寄五十份，本院三卷第四二頁、三卷第一六
    一頁）、法國巴黎華僑文教服務中心（未寄，僑委會補寄一千六百份，本院三卷
    第九九頁、四卷第三三頁）、德國駐慕尼黑辦事處（僅寄二十五份，補寄三百份
    ，本院三卷第四十一頁）、俄羅斯（未寄，僑委會補寄二十份，本院三卷七二頁
    、四卷第三四頁）、瑞士（僅寄二十份，本院三卷第八九頁、四卷第一一二頁）
    、挪威（僅寄二十份，本院二卷第二二三頁）、南非駐約翰尼斯堡總領事館（僅
    寄六十份，僑委會補寄七百四十份，本院二卷第二二五、三卷第四四頁）、南非
    駐開普敦總領館（僅寄八十份，僑委會補寄二百五十頁，本院二卷第二三九頁）
    、模里西斯（僅寄二十份，本院二卷第二五五頁、二卷第二六四頁）、奈及利亞
    （未寄，本院四卷第一○九頁）、日本駐橫濱辦事處（僅寄二十份，僑委會補寄
    三百份，本院三卷第八一頁）、印尼（未寄，僑委會補寄一百五十份，本院二卷
    第二二六頁）、新加坡（未寄，僑委會補寄六百五十份，本院四卷第七一頁）、
    汶萊（僅寄二十份，僑委會補寄一百八十份，本院三卷第五頁）、沙鳥地阿拉伯
    駐吉達辦事處（僅寄十八份，僑委會補寄五百份，本院三卷第六六頁）、安曼（
    僅寄二十份，本院三卷第六十頁、四卷七七頁）紐西蘭（僅寄二十份，僑委會補
    寄五百份，本院二卷第三八頁、二卷第一八九頁、三卷一一五頁）、紐西蘭駐奧
    克蘭辦事處（僅寄二十份，僑委會補寄一千五百份，本院二卷第五四頁）、泰華
    文教服務中心（未寄，僑委會補寄五百份，本院三卷第十頁）等共三十七處駐外
    機關均稱並未收受或收足到忠勇公司寄送之月曆。另有美國駐檀香山辦事處（本
    院二卷第二五八頁、三卷第一百頁）、匈牙利（本院二卷第二四四頁）、日本大
    阪（本院二卷第四六頁、三卷第一○三頁）、荷蘭（本院四卷第一三三頁）、比
    利時(本院二卷第六七、二一○頁)、捷克（本院二卷第二一二頁）、巴拿馬（本
    院二卷第二二九頁）、科威特（本院二卷第一九三頁）、史瓦濟蘭（本院二卷第
    四十四頁）、韓國（本院二卷第二二四頁、三卷第二九頁）等回函均稱其已收到
    僑委會八十七年寄送之月曆，惟其等並未詳述所收受之月曆究係忠勇公司代僑委
    會寄送之部分或係僑委會事後補送之月曆。且前述回函稱已無資料可查或稱已收
    受寄送之全部月曆者，其中部分機關依僑委會提出當時與該機關往來文件（包括
    函文、海運裝箱單、提單等）所示，如美國亞特蘭大辦事處（僅寄四十份，僑委
    會補寄五百份，僑委會卷宗三卷（以下稱僑委會卷）第一一五頁）、芝加哥華僑
    文教服務中心（僑委會補寄六百份，僑委會三卷第一五一頁）、波士頓華僑文教
    服務中心（僅寄五十份、僑委會補寄七百五十份，僑委會三卷第一四二頁）、紐
    約華僑文教服務中心（僑委會補寄六百五十份，僑委會三卷第一八○頁、一九四
    頁）、美國駐檀香山辦事處（僑委會補寄一千份，僑委會四卷第二二頁）、巴拿
    馬大使館（僑委會補寄一千份，僑委會四卷第三十頁）、巴拿馬駐箇郎總領事館
    （僑委會補寄四百份，僑委會四卷第三十頁）、厄瓜多爾駐惠夜基辦事處（僑委
    會補寄一五○份，僑委會四卷第四五頁）、巴西駐里約熱內盧辦事處（僅寄五十
    份，僑委會補寄二百四十份，僑委會四卷第五五頁）、阿根廷（未寄、僑委會補
    寄五百份，僑委會四卷第一八二頁）、智利（僑委會補寄三百份，僑委會四卷第
    八四頁）、駐匈牙利（僑委會補寄一百份，僑委會四卷第一二○頁）、西班牙（
    僑委會補寄七百份，僑委會四卷第一二六頁）、荷蘭（僑委會補寄七百份，僑委
    會四卷第一六○頁）、南非駐德班代表處（僑委會補寄六百份，僑委會四卷第九
    六頁）、馬達加斯加島（僑委會補寄一百份惟馬達加斯加代表處似未收到，僑委
    會四卷第一○五頁）、沙烏地阿拉伯代表處（僅寄十五份，僑委會補寄一百份，
    僑委會三卷第二八頁）、澳大利亞駐墨爾本僑文教中心（僑委會補寄五百份，僑
    委會二卷第九八頁）、斐濟（僑委會補寄五百份，僑委會二卷第六四頁）、日本
    駐福岡辦事處（僅寄二十份，僑委會補寄一百三十份，本院三卷第一八二頁）、
    聖克里斯多福（忠勇公司未寄，僑委會補寄五十份，本院四卷第三八頁）、巴西
    （忠勇公司未寄，僑委會補寄三百份，本院三卷第三百頁）、駐委內瑞拉（忠勇
    公司未寄，僑委會補寄六十份，本院三卷第一六六頁）、丹麥（忠勇公司未寄，
    僑委會補寄二百五十份，本院四卷第二十九頁）、英國（僅寄二十份，僑委會補
    寄五百八十份，本院四卷第一三七頁）、瑞典（忠勇公司未寄，僑委會補寄三百
    份，本院三卷第一三七頁）、南非駐南非前大使館（忠勇公司僅寄八十份，僑委
    會補寄二百份，本院三卷第一九四頁）、澳門（僅寄五十份，僑委會補寄三百五
    十份，本院三卷一百八十五頁）、約旦（僅寄二十份，僑委會補寄四十份，本院
    四卷第六六頁）、澳大利亞（未寄，僑委會補寄一千一百份，本院三卷第一一九
    、一二九頁）等駐外處所，均有未收足或收受忠勇公司所代寄之月曆。準此，僑
    委會委託忠勇公司寄送之駐外機關，多數普遍有並未收到或未收足受忠勇公司代
    寄之月曆等情，應堪認定。被告雖辯稱其中部分如多明尼加、格瑞那達、德國駐
    德國代表處、瑞典、香港、加拿大多倫多文教中心、法國駐法國代表處、比利時
    、丹麥、奧地利代表處等駐外機關僑委會並未委託寄送等情，然查其僅占全部之
    一小部分，將之去除後，仍不足以推翻上述委託忠勇公司寄送之駐外機關普遍均
    有未收到或收足忠勇公司應寄送之月曆乙節。另僑委會確曾依上開各機關回函之
    結果，補寄月曆等情，亦據證人即僑委會職員辛○○證稱：「後來我們（僑委會
    ）有再去補寄」（本院一卷第一五九頁）己○○證述：「後來短缺的數量我是去
    找僑委會熟悉的廠商寄的」、「（你們如何補寄）因為時效，有水路包裹、海運
    、貨櫃、航空寄出去」在卷可稽（本院一卷第一五九、一六○頁），復有前述外
    交部駐外機關之函文及僑委會之補寄相關資料（僑委會二、三、四卷全卷）為證
    。另經本院依被告之聲請函台中港郵局查詢由國外退回忠勇公司之包裹，在該局
    招領者之件數，據其回函表示經其所轄大肚福山郵局查明，自八十六年起迄今，
    由國外退回忠勇公司之包裹，在該局招領有案者，僅有一件，原收件人為「駐巴
    哈馬大使館」，包裹掛號號碼三五九五號，退品招領日為八十八年四月十三日，
    號件案件人並未領取。有台中港郵局八十九年十一月一日，八九三六四○一－一
    號函在卷可查（本院一卷第九四頁）。職是，足見大部份之外交部駐外機關，均
    未收受或收足忠勇公司代僑委會寄送之月曆，不足之部分嗣由僑委會依各外館所
    需之份數再為補寄。
(五)、庚○○於偵查及原審陳稱：「我只是兼任會計，記帳事不是我一人管，要問老闆
    甲○○」、「我只負責老闆給我錢時，轉手給工讀生，工讀生拿收據給我，我就
    負責去請款，請款後錢就匯到公司帳戶」（偵卷第九十五頁反面）、「（錢交給
    何人）工讀生」（偵卷第八十八頁反面）、「我只是忠勇公司會計」、「代墊款
    是甲○○向別人借的，每次拿現金予我，是陸陸續續給我」（原審卷第二十三頁
    反面），核與與被告陳稱：「他們就說用最簡單的方法「郵寄」即可，我就交給
    會計、工讀生辦理」（偵卷第六十九頁反面）、「（庚○○在公司負責何業務）
    她負責公司會計、秘書的工作，但大部分是做秘書的工作」、「（會計是做何事
    ）大概是做一些流水帳」（本院三卷第二○八、二○九頁）、「四次都是我交給
    庚○○的、庚○○交給去寄的人，錢應該不是交給司機，是交給要去寄的人」（
    本院三卷第二一二頁）等語及證人即負責運送月曆至郵局之司機丁○○於偵查證
    述「我是去台中郵局三、四次，當時只是負責把月曆放在台車上，由工讀生去處
    理郵資的事，沒有經手錢，當時有三、四名工讀生在處理」（偵卷第八十八頁反
    面）等語互核相符。足證，庚○○於忠勇公司係負責會計業務，而寄送之郵資確
    係由庚○○交由工讀生，再由工讀生處理完後將購買票品證明單交由庚○○。雖
    庚○○於本院調查時改稱：「我當時是跑外務的，我去招標、對稿等」、「他（
    甲○○）把錢給別的同仁，別的同仁去寄的」云云，惟其所言與前開證人丁○○
    及被告所述情節不相符合，尚不足採信。又庚○○持上開三紙金額分別變造為七
    十二萬零七百七十五元、七十一萬一千一百元及七十五萬元之購買票品證明單，
    連同忠勇公司出具之郵寄出貨單三紙及未經變造之英才郵局八十六年八月二十三
    日、金額三萬六千六百七十元之購買票品證明單一紙，於八十六年八月二十八日
    持之向位於臺北市○○區○○路五號十五樓之僑委會請款，該會第四處事務科承
    辦人員，遂於八十六年九月四日如數撥入二百二十一萬八千五百四十五元款項於
    忠勇公司之帳戶內等情，亦有出貨單（偵卷第二二至二四頁）與上開請款所用之
    購買票品證明單四紙（偵卷第二五至二八頁）、請款傳真（偵卷第二九頁）、告
    訴人付款憑單（偵卷第三十頁）等在卷足資佐證。又按通常書據一經核對筆跡，
    即能辨別真偽異同者，法院固得自行核對筆跡，應本於核對之結果，依其心證而
    為判斷，不以選定鑑定人實施鑑定程序為必要（最高法院八十一年度台上字第一
    七七二號、八十一年度台上字第五六一六號判決參照），又法院調查文書上文字
    、印文等之異同，如其印跡明顯可辨，非不可用比對之方式為之（最高法院七十
    六年度台上字第一八八八號判決參照），經將證人庚○○於本院當庭書寫之字跡
    及平日書寫之字跡放大一點五倍，後將告訴人所提出之四紙購買票品證明單上之
    字跡放大二倍，複印於透明投影片上，並將其重疊置於前開字跡上逐一比對結果
    ，特別係在「僑」、「務」、「委」、「員」、「會」、「陸」、「壹」等字上
    ，其書寫之特徵、筆順、筆勢、轉折、勾勒、及其神韻，均屬相似、顯係同一人
    所寫（參本院四卷第頁勘驗筆錄），且庚○○經法務部調查局測謊鑑定結果為「
    庚○○稱：其未變造購票證明。經測試結果呈情緒波動之反應，研判有說謊。」
    ，此有法務部調查局九十年四月三日（九○）陸（三）00000000號鑑定
    通知書，附卷可按（本院卷四第一九三頁）。足徵上開購買票品證明單上之字跡
    係由其所書寫。庚○○雖辯稱，此三張購買票品證明單均是工讀生所變造的，並
    陳稱，「每天給工讀生三、四十萬元，以後每天大約二十萬左右，他們是分十天
    左右寄，只拿回四張購買票品證明單，因是一起開的」云云（偵卷第八九頁），
    然其所述寄送之次數顯與載送之司機丁○○所述，去台中郵局三次等語（偵卷第
    八八頁反面）不相符，且庚○○所述，第一次給工讀生之金額約三、四十萬，以
    後則每天二十萬元云云，亦與告訴人所提出之被告請款之購買票品證明單四紙依
    日期先後順序分別為七十二萬零七百七十五元、三萬六千六百七十元、七十一萬
    一千一百元、七十五萬元等金額不符。再依證人即郵局承辦員戊○○證述，購買
    票品證明單是當日寫的，不可與隔日的合併寫在一起等語（原審卷第二五頁），
    又購買票品證明單可以由客戶或郵局人員寫，但是金額郵局人員會核對，超過五
    千元必須主管核章，該單據不能補開，也不會連同以前的一起開等情，亦經本院
    於台北法院郵局勘驗屬實，並製有勘驗筆錄附卷可查（本院一卷第一八三頁反面
    ）。且衡情，陳秋旻既任會計，對於帳目、金錢之處理應較一般人更為謹慎，豈
    有直接將二、三十萬現金交由臨時工讀生，又任其一、二天後再交付單據之理。
    故其上開辯詞，顯不足採。準此，本案事前既由庚○○依僑委會提供之寄送名冊
    ，核計郵資，實際上又由其將郵資交由工讀生攜至郵局辦理，事後並以變造之購
    買票品證明單向僑委會請款，僑委會始將款項如數匯入忠勇公司之戶頭，故其就
    前開犯行與被告有意思之聯絡與行為之分擔，應堪認定。
(六)、被告陳稱：「（李綿棟說他只負負生產，不過問財務，有何意見）沒意見，他確
    實只負責生產，沒有經手郵資的事」（偵卷第一○八頁）、「（為何八十六年八
    月以程（壬○○，為前曾登記為忠勇公司負責人）之名義發文給僑委會？）可能
    是庚○○經我同意以程名義寫的，因簽約時他當代表人，但事發時他已離開公司
    」（偵卷第一○八頁）參以證人即事發時登記為忠勇公司負責人之李錦棟證述：
    「我是登記為公司負責人，但實際上是廠長，只負責月曆之生產，其他事情並未
    過問，其他要問總經理甲○○。」（偵卷第六九頁反面）、「我只負責內部生產
    ，錢的事，我沒過問。」（偵卷第九五頁反面）及證人庚○○證稱：「（能否提
    出帳冊）我只是兼任會計，記帳事不是我一人管，要問老闆甲○○」、「（錢是
    否你經手）我只負責老闆給我錢，轉手給工讀生，工讀生拿收據給我，我就負責
    去請款，請款後就匯到公司帳戶」（偵卷第九十五頁反面）等語。足證於八十六
    年八月間事發之時被告甲○○雖為忠勇公司之總經理，然為實際負責忠勇公司營
    運之人，而其自允諾為僑委會代寄月曆起，到實際將郵資交由會計庚○○辦理，
    並由庚○○持上開變造之購買票品證明單，向僑委會請款，匯入忠勇公司之戶頭
    ，均係由其經手，是被告所犯前揭犯行，事證明確。被告雖辯稱，其確有依僑委
    會所提供之名冊及數量寄送月曆，且僑委會事後之補寄亦係其所為，僑委會所委
    託寄送之地點之所以未收受到月曆，係因僑委會所給之地址錯誤，致包褢遭退回
    。且其確有向朋友借款以先代墊郵資，上開變造購買票品證明單之行為應係工讀
    生所為云云。惟查僑委會委託寄送之地點多數並未收受或收足應由忠勇公司寄送
    之月曆，嗣由僑委會自行補寄，且經查忠勇公司遭退回之包裹僅有駐巴哈馬大使
    館之包裹等情，業如前述。又被告雖稱其確曾向其二姐乙○○、及其大姐夫借款
    以支付代墊之郵資云云，證人乙○○亦附合其說，惟被告先於本院調查時稱「七
    十二萬零七百七十五元及七十一萬一千一百元是向乙○○借的」，復經本院再詢
    問其另一筆七十五萬元係向何人所借，其即一直翻閱帳冊後改稱，一共向乙○○
    借一百三十萬，分別是五十萬、五十萬、三十萬云云（本院三卷第二一三頁），
    且其所述之借款之時間為八十六年七、八月間、總額二百萬元，分數次一次三、
    四十萬元，亦與證人乙○○所述時間為八十六年六、七月、總額一百三十萬元、
    分幾次每次多少金額已忘記了等情，不甚一致（本院四卷第九十七、九十八頁）
    ，故其是否確有向證人乙○○借款尚屬有疑，且縱認其曾有向證人借款，然亦無
    法逕而推論，該筆款項即係用於支付此項代墊郵資。另被告雖稱前揭變造購買票
    品證明單之犯行係工讀生所為云云，然其於偵查、原審及本院調查中均無法提出
    工讀生之具體資料，以供查證。其雖辯稱，工讀生係為臨時性的，且公司已搬遷
    多次文件資料早已遺失云云。惟查，被告前開犯罪事實於八十六年十月間即為僑
    委會發覺，並向其追究責任（被告自陳僑委會於八十六年十月即向其追究，參偵
    卷第七十頁），被告旋於八十六年十一月二十日同意補印四萬二千六百九十四份
    月曆予僑委會，並於八十六年十二月三十日如數返還溢領之金額二百零九萬九千
    三百四十五元。苟若係如被告所言為工讀生所變造，其確曾支付上開郵資等情無
    訛，衡情事發至僑委會發覺時，僅距二個月之久，被告豈有可能於當時，不保留
    任何單據存證以自清，並向工讀生追究責任，而任由公司損失四百多萬（含返還
    僑委會之金額及工讀生侵占之金額，加印四萬多份月曆之成本十萬多元）超過其
    承印月曆之金額七十一萬四千元數倍之理。況上開月曆經本院當庭勘驗，其二十
份重達五點二公斤（辯護人認係五點一八公斤，本院一卷第一五三頁），若以購
    買票品證明單上之金額觀之，變造之金額為七十幾萬，實際僅支付郵資數萬元，
    則八十六年八月二十二日彰化郵局部份相差七十萬元，八十六年八月二十五日台
    中英才郵局部分即相差近一百四十萬元，衡情工讀生如何在有被告所派遣之司機
    下，於郵局中另行將數千公斤（每一萬份即重達二千六百公斤）之月曆另行處理
    ，而不為司機或郵局人員發現。職是，被告所辯為工讀生所為，其並不知情，且
    無法尋得工讀生之資料，顯係事後諉責之詞，尚不足採信。
(七)、綜上，被告甲○○既係為忠勇公司之總經理，並為實際負責忠勇公司業務之人，
    而其自允諾為僑委會代寄月曆起，到實際將郵資交由會計庚○○辦理，並由庚○○持上開變造之購買票品證明單，向僑委會請款，匯入忠勇公司之戶頭，均係由
    其經手。則被告與庚○○共犯右開犯行，事證明確，被告所辯應屬推諉而不足採
    ，其犯行堪予認定，應依法論科。
三、所謂變造私文書係指不變更文書之本質，僅就文書內容有所變更者而言，苟文書
    之本質已有變更，應以偽造私文書論（八六年度台上字第二四九五號判決）。郵
    政存簿儲金儲金簿，係國營郵政事業機關，依郵政法、郵政儲金法辦理存簿儲金
    業務所製作發給存戶之帳簿，存戶對其記載不得私自添註、塗改，其封面內頁登
    載存戶存款種類代號，並由經辦及主管該業務之郵務人員簽名蓋章，加蓋郵戳，
    顯示存戶設立帳戶之日期及郵局名稱，在第一頁以下則由經辦員以電腦或人工記
    載存戶提款，存款及其日期暨結餘金額等事項，依刑法第十條第二、三項規定，
    應俱屬公文書（八六年度台上字第一四五四號判決）。郵資券為已付郵資之符號
    ，為刑法第二百二十條所定之準公文書，其係郵局主辦人員職務上所制作，表示
    已付郵資之公文書，上訴人故意將所收郵資較多之大宗郵件，制作較少數額之郵
    資券貼用，為不實之登載，足以使郵局減少應得之收入而生損害，應成立刑法第
    二百十三條之罪。其持該登載不實之郵資券向台北郵局結算郵資，應按行使罪科
    罰。再上訴人依上開以多報少登載不實之方法，將其職務上所經收之郵資差額侵
    占入己，應成立公務員侵占公用財物罪，並與公文書不實登載罪，按刑法第五十
    五條處斷（六九年度台上字第三三０號判決）。依上說明，本件蓋用郵局戳記之
    郵費證明書，係郵局經辦郵資之公務員基於職務上之關係所製作，用以證明所購
    買之郵票費用為何，其性質屬公文書。查被告甲○○變造郵局購買票品證明單上
    之郵資金額，以浮報實際代墊之郵資，核其所犯係刑法第二百十六條、第二百十
    一條之行使變造公文書罪及同法第三百三十九條第一項之詐欺取財罪，被告為告
    訴人處理事務，以詐術使告訴人交付財物之違背任務行為，僅論以詐欺取財罪，
    不另論以背信罪。又其等變造公文書之低度行為被行使之高度行為所吸收，僅論
    以行使變造公文書罪。被告與庚○○二人間，有犯意聯絡及行為分擔，均為共同
    正犯。被告所犯行使變造公文書與詐欺取財二罪間，有方法、目的之牽連關係，
    應從一重之行使變造公文書罪處斷。原審認被告罪證明確，並適用刑法第二十八
    條、第二百十六條、第二百十一條、第三百三十九條第一項、第五十五條，罰金
    罰鍰提高標準條例第一條前段之規定，並審酌被告之品行、犯罪之動機、目的、
    方法、所生危害及犯罪後均否認犯行之態度等一切情狀，量處被告甲○○有期徒
    刑壹年貳月。經核原判決認事用法並無不合，量刑之諭知亦屬妥適，被告仍以其
    確有依僑委會所提供之名冊及數量寄送月曆，且僑委會事後之補寄亦係其所為，
    僑委會所委託寄送之地點之所以未收受到月曆，係因僑委會所給之地址錯誤，致
    包褢遭退回，又前開所指之變造購買票品證明單之犯行，應係工讀生所為云云，
    提起上訴。惟被告犯行事證明確，其所辯上揭詞情經查均無足為被告有利之認定
    ，業如前揭理由欄所述，被告猶執此提起上訴，指摘原判決不當，為無理由，應
    予駁回。
四、共犯庚○○部分，檢察官未詳查本件論敘事證，對之為不起訴處分為不適法，應
    由檢察官另依法定程序處理，併此敘明。
五、據上論斷，應依刑事訴訟法第三百六十八條，判決如主文。
本案經檢察官鍾鳳玲到庭執行職務。
中      華      民      國      九十      年      十    月    三十一  日
                              臺灣高等法院刑事第七庭
                                  審判長法  官  吳  啟  民
                                        法  官  林  瑞  斌
                                        法  官  施  俊  堯
右正本證明與原本無異。
如不服本判決應於收受送達後十日內向本院提出上訴書狀，其未敘述上訴之理由者並
得於提起上訴後十日內向本院補提理由書（均須按他造當事人之人數附繕本）。
      書記官  顏  志  豪
中      華      民      國      九十      年      十    月    三十一  日
附錄本判決論罪科刑法條：
中華民國刑法第二百一十六條
 (行使偽造變造或登載不實之文書罪)
行使第二百十條至第二百十五條之文書者，依偽造、變造文書或登載不實事項或使登
載不實事項之規定處斷。
中華民國刑法第二百一十一條
 (偽造變造公文書罪)
偽造、變造公文書，足以生損害於公眾或他人者，處一年以上七年以下有期徒刑。
中華民國刑法第三百三十九條
 (普通詐欺罪)
意圖為自己或第三人不法之所有，以詐術使人將本人或第三人之物交付者，處五年以
下有期徒刑、拘役或科或併科一千元以下罰金。以前項方法得財產上不法之利益或使
第三人得之者，亦同。
前二項之未遂犯罰之。


司法院資訊處製作；財團法人民間司法改革基金會備份。
